【裁判字號】    95,易,453
【裁判日期】    950530
【裁判案由】    詐欺
【裁判全文】
臺灣臺北地方法院刑事判決               95年度易字第453號
公  訴  人  臺灣臺北地方法院檢察署檢察官
被      告  甲○○
選任辯護人  李祖麟律師
上列被告因詐欺案件，經檢察官提起公訴（94年度偵字第15841號）
，本院判決如下：
    主  文
甲○○無罪。
    理  由
一、公訴意旨略以：被告甲○○明知以自己名義幫助不認識之人
    向銀行提領支票票款，係幫助該人詐騙他人財物，並使該人
    得以掩飾身分，竟仍基於幫助乙○○、丙○○及其所屬詐騙
    集團詐欺取財之犯意，於民國九十四年八月三十一日上午某
    時許，在台北縣三重市○○街附近之藍旗網咖店內，受該詐
    騙集團某真實姓名年籍不詳自稱「陳金山」之男子委託，由
    該男子交付該詐騙集團向丁○○詐得發票人丁○○、付款人
    合作金庫銀行松山分行、票號LH0000000、LH0000000號、發
    票日均為九十四年八月三十一日、面額均為新台幣（下同）
    五萬元之支票二紙（以下簡稱系爭支票），請其代為向銀行
    提領票款，被告旋於同日下午二時許，前往台北市○○區○○路四段六二二號之合作金庫銀行松山分行，持上開支票向
    銀行提示，惟因丁○○已辦理上開支票止付並報警處理，經
    該銀行職員發現有異而報警查獲，始悉上情，因認被告涉犯
    刑法第三百三十九條第一項之詐欺取財罪之幫助犯之罪嫌云
    云。
二、按被告未經審判證明有罪確定前，推定其為無罪；又犯罪事
    實應依證據認定之，無證據不得認定其犯罪事實；又不能證
    明被告犯罪者，應諭知無罪之判決，刑事訴訟法第154條第
    1項、第2項及第301條第1項分別定有明文。又被害人所述被
    害情形如無瑕疵可指，而就其他方面調查又與事實相符，其
    供述始足據為判決之基礎；且告訴人之告訴，係以使被告受
    刑事訴追為目的，是其陳述是否與事實相符，仍應調查其他
    證據以資審認（最高法院32年上字第657號、52年台上字第
    1300號判例參照）。又事實之認定，應憑證據，如未能發現
    相當證據，或證據不足以證明，自不能以推測或擬制之方法
    ，為裁判基礎（最高法院40年台上字第86號判例參照）。另
    認定犯罪事實所憑之證據，雖不以直接證據為限，間接證據
    亦包括在內；然而無論直接或間接證據，其為訴訟上之證明
    ，須於通常一般之人不致有所懷疑，而得確信其為真實之程
    度者，始得據為有罪之認定，倘其證明尚未達到此一程度，
    而有合理之懷疑存在時，即無從為有罪之認定，亦有最高法
    院76年台上字第4986號判例可資參照。況刑事訴訟法第161
    條第1項亦規定，檢察官就被告犯罪事實，應負舉證責任，
    並指出證明之方法，是檢察官對於起訴之犯罪事實，應負提
    出證據及說服之實質舉證責任，倘其所提出之證據，不足為
    被告有罪之積極證明，或其指出證明之方法，無從說服法院
    以形成被告有罪之心證，基於無罪推定之原則，自應為被告
    無罪判決之諭知，最高法院92年度台上字第128號著有判例
    可資參照。次按，刑法第339條第1項詐欺罪之成立，以意圖
    為自己或第三人不法所有，以詐術使人將本人或第三人之物
    交付為要件。所謂以詐術使人交付，必須被詐欺人因其詐術
    而陷於錯誤，若其所用方法，不能認為詐術，亦不致使人陷
    於錯誤，即不構成該罪，最高法院46年臺上字第260號亦著
    有判例足資參照。
三、公訴人認被告涉犯幫助詐欺之罪嫌，無非係以被害人丁○○
    之證述、和解書一份、系爭支票二紙、松山分局案件查訪表
    一份為憑據。訊據被告堅決否認有幫助詐欺之犯行，辯稱：
    伊並不認識丁○○，系爭支票係伊在網咖認識的「陳金山」
    說他有事，拿系爭支票給伊，要伊幫他去銀行領錢，並叫伊
    領完錢後去網咖找他，伊跟他只認識一、二星期，因他會帶
    伊出去唱歌、吃東西，他說是幫公司領支票，伊信以為真，
    才以伊自己的名義在系爭二張支票後面背書交予銀行提領，
    伊亦不認識乙○○、丙○○等語。經查：
（一）系爭支票二紙之來源，係九十四年八月二十五日上午十一
      時許，一自稱乙○○約五十歲之中年男子，夥同一自稱簡
      姓約二十餘歲之年輕男子，共同至被害人丁○○於台北縣
      新店市○○路六號之一處所經營之西藥房，該名乙○○稱
      感冒要購買斯斯感冒及咳嗽膠囊，並向丁○○要一杯水後
      即服用所購買之膠囊，約二至三分鐘後就趴在店內桌上，
      陪同之簡姓男子就馬上打一一九，約三分鐘救護車到了後
      ，丁○○即與該二名男子一同上救護車，該簡姓男子就請
      救護車送到新店慈濟醫院急診室，到了醫院後護士馬上幫
      乙○○量血壓為一二０─八０，此時急診室來了四名男子
      ，其中一位自稱是乙○○之子李俊宏，稱乙○○因吃了丁○○的藥才會趴下去，要丁○○為此事拿錢來和解，後來
      對方來了一位自稱是他們老大的丙○○男子，要丁○○拿
      出六十萬元和解，並稱一定要把事情解決才可離去，丁○○為了脫身才同意以三十六萬元和解，並開立七張合作金
      庫銀行松山分行之支票，第一張票號LH0000000號、金額
      六萬元，第二張至第七張為LH0000000-LH0000000號，每張
      金額皆為五萬元，第一張六萬元已於九十四年八月二十六
      日被領走，丁○○事後感到不妥才於九十四年八月三十日
      報警等情，業據被害丁○○於警訊及偵查中指訴綦詳，而
      警方依丁○○所提供與李俊宏訂立、丙○○擔任公證人之
      卷附和解書一份（九十四年度偵字第一五八四一號偵查卷
      第二十六頁）送內政部警政署刑事警察局鑑驗得知，該和
      解書上之二枚指紋確與該局檔存丙○○指紋卡上之指紋相
      符，此有該局於九十四年十月七日出具之刑紋字第094914
      8402鑑驗書在卷可憑，並經警方提供乙○○、陳金山之口
      卡照片予丁○○指認，經被害人丁○○指認乙○○確係當
      日至其藥局買藥之人（見前開偵卷第一０八頁之松山分局
      案件查訪表），惟就陳金山之口卡則稱未曾看過（見前開
      偵查卷第一六七頁之松山分局案件查訪表），並稱亦不認
      識甲○○之人（見前開偵卷第一０八頁之松山分局查訪表
      ），此亦經被害人丁○○於本院準備程序時指陳：伊確實
      沒有看過被告，上次開偵查庭時，被告還問伊為何會告他
      ，伊說伊從未看過他也沒有告他，他並不是向伊施用詐術
      之人，他只是被委託代領支票，伊認為被告與伊一樣，也
      是被害人之一等語屬實，並與被告於九十五年二月二十日
      簽立因此事致被告涉案遭受身心損害而道義補償五萬元之
      和解書一紙附卷可憑，被害人丁○○自始至終均未曾見過
      被告及陳金山，顯然其二人並未與乙○○等人共同向丁○○施用詐術甚明。
（二）公訴人認被告為乙○○、丙○○及其所屬詐騙集團之幫助
      犯，係以被告受「陳金山」委託代為向銀行提領票款為憑
      據，惟據被害人丁○○所述，其被乙○○、丙○○等人施
      用詐術致其陷於錯誤而簽發支票七張（連同系爭支票二紙
      ），是以乙○○、丙○○所屬詐騙集團對丁○○之詐欺取
      財之行為，於詐得丁○○所簽發之前開七張支票後即已完
      成，至於其等將詐得之支票提示兌現或再轉交予他人使用
      ，均係處分贓物之行為，而幫助犯有所謂事前幫助、事中
      幫助及事後幫助三種，事前幫助，謂於正犯實施犯罪行為
      前，所為之幫助；事中幫助，謂於正犯實施犯罪行為中，
      所為之幫助；事後幫助，謂於正犯實施犯罪行為完成後，
      所為之幫助，我國刑法僅承認事前幫助與事中幫助，不承
      認事後幫助，因幫助乃在助成犯罪行為完成後，所為之幫
      助，既已終了，尚有何幫助之可言，故事後幫助，為實務
      上所不採，除其行為另行構成其他罪名外，不得論以從犯
      ，例如藏匿人犯、寄藏贓物、湮滅證據、遺棄屍體等，雖
      為犯罪後之幫助、掩護、消滅罪證等行為，但為另一犯罪
      行為，應成立其他罪名，而非事後從犯，故被告於乙○○
      等詐騙集團完成詐欺取財之犯行後，將其所詐得之財物即
      支票代為提示，應係事後幫助，而此部分處分贓物之行為
      亦不另構成其他罪名，難認被告事後代領票款之行為係構
      成乙○○等詐騙集團之前所為詐欺行為之幫助犯。況被告
      始終否認知悉系爭二紙支票係經由詐騙取得，細觀卷附系
      爭二紙支票原本（偵查卷第二十七頁），被告確於系爭二
      紙支票背面載明其姓名、身分證號碼、住址以為背書，被
      告若果真知悉系爭二紙支票之來源，當不致填載自己之本
      名及身分資料以為領取票款，故被告前開之辯詞，與常情
      相符，應堪採信。
四、縱上所述，並無任何積極證據足以證明被告知悉系爭二紙支
    票之來源，難認被告有何幫助詐欺之犯意，且公訴人所認被
    告事後幫助之行為，亦非刑法所規範之幫助犯，應認不能證
    明被告犯罪，爰依法諭知被告無罪之判決。
據上論斷，應依刑事訴訟法第三百零一條第一條，判決如主文。
本案經檢察官孟令士到庭執行職務
中    華    民    國    95    年    5    月    30     日
                  刑事第三庭    審判長法  官  林恆吉
                                      法  官  王幸華
                                      法  官  游士珺
如不服本判決，應於判決送達後10日內，向本院提出上訴狀。
以上證明正本與原本無異。
                                      書記官  惠  莊
中    華    民    國    95    年    5     月    30    日


司法院資訊處製作；財團法人民間司法改革基金會備份。
